最高法院刑事判決　　　　　　　　　　　　　　　九十三年度台上字第四五四五號
　　上　訴　人　甲○○
　　選任辯護人　吳明益律師
右上訴人因貪污案件，不服台灣高等法院花蓮分院中華民國九十二年八月七日第二審
判決（九十一年度上訴字第二二四號，起訴案號：台灣台東地方法院檢察署八十七年
度偵字第九五八號、第一九九一號，八十九年度偵字第一五九八號、第一六一六號、
第一六一七號、第一六二０號、第一六七二號、第一九二一號、第一九二二號、第一
九二三號、第一九五一號、第二０三六號、第二一０七號、第二一六０號、第二二七
七號、第二三五三號、第二三五四號、第二三五五號；追加起訴案號：八十九年度偵
字第一五三九號、第二一０七號，九十年度偵字第四七四號、第八三一號），提起上
訴，本院判決如左：
    主  文
原判決關於甲○○利用職務上之機會，詐取財物部分撤銷，發回台灣高等法院花蓮分
院。
    理  由
本件原判決認定台東縣政府自民國八十六會計年度起，在台東縣政府祕書室庶務股主
辦業務中，依台東縣議會議員之人數，編列每位議員每年新台幣（下同）五十萬元，
預算科目為「配合民間各項慶典活動經費」之預算（以下稱社團補助款），該項社團
補助款係由縣議員直接函告受補助單位補助之金額、目的，並副知台東縣政府後，由
受補助單位檢附相關核銷文件，向台東縣政府陳報請領補助款。上訴人甲○○為台東
縣議會第十四屆議員，係依據法令從事公務之人員，竟基於意圖為自己不法所有之概
括犯意，利用其擔任台東縣議員職務上之機會，先後於如原判決附表Ｊ所示日期，假
藉「贊助社團活動經費」之名目發函台東縣政府，表示同意以社團補助款補助如原判
決附表Ｊ所示之社團及金額，並提供如原判決附表Ｊ所示溢開金額之消費單據，持向
台東縣政府詐稱該社團活動確有此花費，使台東縣政府陷於錯誤，於如原判決附表Ｊ
所示之日期如數核撥經費予該社團，其後上訴人再以如原判決附表Ｊ所示之方式，取
回或使用發票溢開金額部分，連續詐得補助款共計二萬一千五百元等情。因而撤銷第
一審關於上訴人部分之判決，就上開部分改判論處上訴人連續依據法令從事公務之人
員，利用職務上之機會，詐取財物罪刑；並以上訴人被訴如原判決理由欄貳、七所載
部分，不能證明上訴人犯罪，因公訴人認此部分與有罪部分有連續犯裁判上一罪關係
，而不另為無罪之諭知，固非無見。
惟查：(一)、利益於被告之合法上訴，上訴審法院誤為不合法，從程序上為駁回上訴之
判決確定者，此種程序上之判決，不發生實質上之確定力，上訴審法院可逕依合法之
上訴進行審判。本件上訴人因貪污案件，不服原審法院九十二年八月七日第二審判決
（九十一年度上訴字第二二四號），於九十二年九月九日提起第三審上訴，並於同年
十二月九日補提上訴理由狀於原審法院，惟原審法院漏未將該上訴理由狀送交本院，
致本院於九十三年三月十一日判決時，無憑審核，而誤以上訴人未提出上訴理由書狀
，其上訴不合法，從程序上將該部分之上訴予以駁回（九十三年度台上字第一二四三
號）。嗣經本院向原審函查，原審法院發現遺漏，至九十三年八月十一日始將上訴人
之上開上訴理由狀轉送到院，經核上訴人於本院判決前既已提出上訴理由狀於原審法
院，有原審之收狀簿影本及蓋有原審法院九十二年十二月九日收文章之上開上訴理由
狀影本可稽，其上訴為合法。本件上訴人為自己利益之合法上訴，因誤為不合法，從
程序上駁回確定，此種程序上之判決，不發生實質上之確定力，應由本院依合法之上
訴進行審判，合先敘明。(二)、有罪判決書所記載之犯罪事實，為論罪科刑適用法律之
基礎，故凡與適用法令有關之重要事項，必須詳加認定，明確記載，然後於理由內敘
明認定犯罪事實所憑之證據及認定之理由，始足為適用法令之依據。原判決事實欄於
其附表Ｊ編號一記載：上訴人向織誠實業社購買總價七萬八千五百元之商品，但要求
該社負責人蔣家棟開立總價九萬元之單據，上訴人於補助款核撥後，即將之領出，並
以其中之七萬八千五百元支付蔣家棟，其餘一萬一千五百元則留供己用；於同附表Ｊ
編號二記載：上訴人向織誠實業社購買總價八萬元之商品，但要求該社負責人蔣家棟
開立總價九萬元之單據，上訴人於補助款核撥後，即將之領出，並以其中之八萬元支
付蔣家棟，其餘一萬元則留供己用等情。其就上訴人要求蔣家棟開立上揭不實之單據
，蔣家棟就上訴人將持向台東縣政府詐取其中溢開款項等情，是否知情而仍開立不實
之單據與上訴人，即上訴人與蔣家棟就前開犯行是否具有犯意聯絡及行為分擔等情，
所載並非明確，不足為適用法律之依據，已有未合。而上情與本件事實如何及如何為
法律之適用攸關，自應詳予調查釐清記載說明，原審對上情未詳予調查釐清，復未於
理由內就上情為論述說明（原判決理由欄壹、二、(十)，五、(三)、），本院無從判斷
其適用法律是否有當，亦有未洽。(三)、依法應於審判期日調查之證據雖已調查，而其
內容未明瞭者，即與未經調查無異，如遽行判決，仍屬應於審判期日調查之證據而未
予調查，尚不得遽對被告為有利或不利之認定。又連續犯之成立，除主觀上須基於一
個概括之犯意外，客觀上須先後數行為，逐次實施而具有連續性，侵害數個同性質之
法益，其每一前行為與次行為，依一般社會健全觀念，在時間差距上，可以分開，在
刑法評價上，各具獨立性，每次行為皆可獨立成罪，構成同一之罪名，始足當之。原
判決附表Ｊ編號一、二部分關於發函日期（年月日）請求補助金額欄均記載：八十九
年一月九萬元；核發日期（年月日）亦均記載：八十九年一月十日。其就上訴人為上
開犯行究係以一行為為之，抑係以連續數行為為之，所載並非明確，不足為適用法律
之依據，已有未合。另依原判決援引證人蔣家棟供述：……上訴人訂購如原判決附表
Ｊ編號一之貨品，係在上訴人訂購如原判決附表Ｊ編號二貨品之前一、二日……伊雖
明知上開二筆消費之發票金額不實，但為了做生意，只好照辦（原判決第八十七頁第
十三至十八行）等情之內容，蔣家棟是否同時開具如原判決附表Ｊ編號一、二之不實
之單據與上訴人，上訴人是否同時持向台東縣政府詐領其中溢開部分款項，尚非全無
疑義，仍待調查釐清。而上情與本件事實如何及如何為法律之適用攸關，自應詳予調
查釐清，原審對上情未詳予調查釐清論述說明，逕於理由欄說明：上訴人先後數次利
用職務上之機會，詐取財物之犯行，時間緊接，所犯罪名相同，顯係基於概括之犯意
為之，為連續犯，應依刑法第五十六條之規定論以一罪，並加重其刑（原判決第一八
三頁第六至八行）等情，而為不利上訴人之論斷，其查證未盡且理由欠備，遽行判決
，亦有未洽。(四)、貪污治罪條例第五條第一項第二款利用職務上之機會詐取財物罪，
就詐取財物之要件言，與刑法詐欺罪相同，必須行為人意圖為自己或第三人不法之所
有，以詐術使人將本人或第三人之物交付為要件。則行為人是否意圖為自己或第三人
不法之所有，自應依證據認定之。上訴人始終否認有何不法所有之意圖，辯稱：如原
判決附表Ｊ編號一部分之差額係用在會長交接，編號二部分之差額係用在購買帽子上
等語。而證人古明良即海端堂區總會長證稱：上訴人補助九萬元，一部分作衣服，一
部分拿去作八十九年三月二十五日總會長交接之用（原判決第八十八頁第九至十一行
）；證人即高達商行負責人王惠玟證稱：上訴人曾在伊店裡買三百頂帽子共一萬二千
元，係上訴人一人前來取貨（原判決第八十九頁第四至五行）等情是否屬實，即上訴
人是否確將差額用在補助如原判決附表Ｊ所示之社團上，其與認定上訴人是否具有不
法所有之意圖攸關，自應詳予調查釐清論述說明。原判決就證人古明良、黃惠玟上開
供述各情是否屬實，苟古明良、黃惠玟上開供述各情屬實，其何以不能為有利上訴人
之認定，未詳予調查釐清論斷說明（原判決理由欄壹、二、(十)），遽以苟上訴人並未
於溢開發票之初，已將三月活動之費用規劃其中，則其顯然意圖將該部分經費納為個
人財產。縱上訴人於年初事先估計三月份活動需費若干，以溢開方式先行取得經費，
因主管機關無從審核管考，上訴人可任憑己意操控，仍無異於處分其個人財產（原判
決第八十八頁第十四行至第八十九頁第一行）；既係上訴人取貨，並非王惠玟直接送
貨至崁頂社區，則此批帽子是否實際用於崁頂社區，即有疑問（原判決第八十九頁第
六至八行）等，並非明確之理由推論上訴人具有不法所有之意圖，其查證未盡且理由
欠備，遽行判決，尚有未合。上訴意旨指摘原判決關於上訴人上開部分不當，尚非全
無理由，應認有撤銷發回更審之原因。原判決理由欄貳、七所載關於上訴人不另為無
罪諭知部分，基於審判不可分之原則，併予發回，附此敘明。
據上論結，應依刑事訴訟法第三百九十七條、第四百零一條，判決如主文。
中　　　華　　　民　　　國　　九十三　　年　　　九　　　月　　　二　　　日
                              最高法院刑事第三庭
                                  審判長法官  董　明　霈
                                        法官  林　茂　雄
                                        法官  張　祺　祥
                                        法官  池　啟　明
                                        法官  花　滿　堂
      右正本證明與原本無異
                                              書  記  官
中　　　華　　　民　　　國　　九十三　　年　　　九　　　月　　　九　　　日
                                                                        Ｅ
